【裁判字號】    91,訴,3402
【裁判日期】    920721
【裁判案由】    過失致死
【裁判全文】
臺灣高雄地方法院刑事判決                        九十一年度訴字第三四二號
    公  訴  人  臺灣高雄地方法院檢察署檢察官
    被      告  乙○○
右列被告因業務過失致死案件，經檢察官提起公訴（九十年度偵字第一八一一七號）
，本院判決如左：
    主  文
乙○○無罪。
    理  由
一、公訴意旨以：被告乙○○係高雄市政府警察局新興分局前金分駐所（以下簡稱前
    金分駐所）員警，為從事業務之人，對於前金分駐所內偵訊留置之嫌疑犯，應負
    保護照顧之義務。民國八十九年二月二十日凌晨二時許，乙○○及該所員警陳昭
    福、林界賢、陳漢逢、林義堂等人（陳昭福等四人另為不起訴處分）執行巡邏勤
    務。適有吳俊明因違反毒品危害防制條例案件，為臺灣台南地方法院檢察署發布
    通緝，吳俊明為避免遭緝獲，隻身南下高雄，意圖為自己不法之所有，於八十九
    年二月十九日晚上七時四十五分許，在高雄市○○區○○路「和風茶坊」前，竊
    取蕭雅文所有車牌號碼ＯＰＬ─三○三重型機車一部後，繼之於八十九年二月二
    十日凌晨二時十分許，在高雄市○○區○○路與自立路口附近，趁陳春香在該處
    吃宵夜、不及防備之際，徒手搶奪陳春香之皮包後，騎乘上開贓車逃逸。吳俊明
    於逃逸時，因陳春香高喊「搶劫」，為經過該處之民眾王紹綱、李功皓、張輝東
    、張裕隆等人見義勇為，亦分別騎乘機車自後追捕。追捕途中，吳俊明為脫免逮
    捕，竟將安全帽擲向追捕之民眾，行至高雄市○○○路與六合二路口時，吳俊明
    因車速過快，車身失控而不慎滑倒在地，致受有頭後枕部約二公分長傷口及臉部
    、四肢多處擦傷等傷害，王紹綱、李功皓、張輝東、張裕隆等人立即將之圍住。
    員警乙○○及陳昭福、林界賢、陳漢逢、林義堂等人接獲通報，分別趕往高雄市
    ○○○路與六合二路路口將吳俊明加以逮捕，並將之帶回前金分駐所擬予以詢問
    。由於吳俊明受傷，前金分駐所所長丙○○（另為不起訴處分）乃指示將之送醫
    ，遂由陳漢逢駕駛警車，搭載乙○○及吳俊明，於同年二月二十日凌晨三時十分
    許，前往高雄市立大同醫院（以下簡稱大同醫院）急診，經長庚醫學院支援大同
    醫院之醫師蔡榮賓診療，給予頭部傷口縫合止血及擦傷處消毒上藥打針、給予口
    服藥等治療後，於八十九年二月二十日上午三時五十分許出院。於臨出院前，蔡
    榮賓醫師乃交付員警乙○○「頭部外傷病人返家後應注意事項」（俗稱醫囑單）
    乙紙，其上載明「台端經醫師診斷，可返家靜養，惟返家後，若發生下列情形時
    ，請速送回急診室就醫。一、意識漸趨不明。二、厲害頭痛。三、大量嘔吐。四
    、呼吸困難。五、手腳或嘴抽筋。六、一邊手腳較軟弱（漸趨癱瘓）」等醫師囑
    付事項。乙○○與陳漢逢共同將吳俊明戒護返回前金派出所，吳俊明拒絕夜間訊
    問。惟至同年月二十日四時許，乙○○於勤務結束前，原應注意對於醫師所囑託
    關於吳俊明傷勢之事項，應予注意，於勤務交接時，亦應將其應服藥品及該醫囑
    單交接予後班勤務，使後班勤務員警得以知悉該應注意事項，以便於照護吳俊明
    之傷勢，而依其當時之情形，亦無不能注意之情事，竟疏未注意及此，將其保管
    之藥品及醫囑單任意丟置，致輪值以後各班勤務之員警無從得悉醫師囑付內容，
    而於吳俊明傷勢變化時，及時送醫採取可能之救護手段。是以陳東琪、王宏偉、
    阮慶雄、黃茂祥、李金麟、甲○○等人（另為不起訴處分）自八十九年二月二十
    日凌晨四時起迄翌（二十一）日下午四時止，每隔二小時輪值所內備勤戒護勤務
    ；楊志雄、陳金獅、魏志寬等人先後自八十九年二月二十日上午十時許經指派支
    援訊問吳俊明，均因非具專業知識，復不知醫囑內容，無從注意警覺曾經就醫過
    的吳俊明躺在地上叫喚不醒係傷勢發生變化，即吳俊明顱內左側硬腦膜上腔，合
    併硬腦膜下腔和顱底小腦蜘蛛網膜出現出血情況，而以為其仍熟睡。期間，八十
    九年二月二十日上午十一時二十四分許，東森傳播事業股份有限公司（以下簡稱
    東森電視台）派有南部新聞中心特派員項賓和前來採訪，並將相關內容公開在電
    視台播報「另外高雄市新興分局則查獲了兩起機車搶奪案，二十五歲的嫌犯黃０
    ０騎乘機車，一個晚上連搶六名婦女。另外一個飛車搶奪被警民聯手制服的男子
    吳俊明被員警帶回警局後，因毒癮發作，當場倒地呼呼大睡，任員警怎麼叫也叫
    不醒，只好等嫌犯清醒之後，才能製作筆錄」。員警楊志雄在記者採訪過程，亦
    明顯在不知情、無法注意吳俊明傷勢變化情況下，做試圖叫醒吳俊明之動作。迄
    八十九年二月二十日下午四時二十九分許，因吳俊明始終未醒，楊志雄、陳金獅
    認應送醫檢查，乃於同日下午四時二十九分許，再度將之送醫急診。惟吳俊明仍
    因乙○○疏未將醫囑單及醫囑內容妥善交接，延誤搶救時機，於八十九年二月二
    十四日上午十時四十分許因顱內出血死亡。因認被告乙○○所為係涉犯刑法第二
    百七十六條第二項之業務過失致死罪嫌。
二、按犯罪事實應依證據認定之，無證據不得推定其犯罪事實；又不能證明被告犯罪
    者，應諭知無罪之判決，刑事訴訟法第一百五十四條、第三百零一條第一項分別
    定有明文。而事實之認定，應憑證據，如未能發現相當證據，或證據不足以證明
    ，自不能以推測或擬制之方法，為裁判基礎；且認定犯罪事實所憑之證據，雖不
    以直接證據為限，間接證據亦包括在內；然而無論直接或間接證據，其為訴訟上
    之證明，須於通常一般之人不致有所懷疑，而得確信其為真實之程度者，始得據
    為有罪之認定，倘其證明尚未達到此一程度，而有合理之懷疑存在時，即無從為
    有罪之認定。最高法院著有四十年台上字第八六號判例、七十六年台上字第四九
    八六號判例可稽。再者，刑法上之過失，其過失行為與結果間，須在客觀上有相
    當因果關係始得成立。所謂相當因果關係，係指依經驗法則，綜合行為當時所存
    在之一切事實，為客觀之事後審查，認為在一般情形下，有此環境、有此行為之
    同一條件，均可發生同一之結果者，則該條件即為發生結果之相當條件，行為與
    結果即有相當之因果關係。反之，若在一般情形下，有此同一條件存在，而依客
    觀之審查，認為不必皆發生此結果者，則該條件與結果不相當，不過為偶然之事
    實而已，其行為與結果間即無相當因果關係。最高法院亦著有七十六年台上字第
    一九二號判例可稽。
三、本件公訴人據以認定被告乙○○涉有上開業務過失致死犯行，無非係以被害人吳
    俊明之死亡，乃肇因於被告未將吳俊明車禍受傷應服藥品及該醫囑單交接予後班
    勤務，致輪值以後各班勤務之員警無從得悉醫師囑付內容，而於吳俊明傷勢變化
    時，及時送醫採取可能之救護手段為其主要論據。
四、訊據被告乙○○固不否認曾於八十九年二月二十日凌晨三時十分許，因涉嫌搶奪
    罪嫌之被害人吳俊明遭其及同仁連同路人合力逮捕後，因吳俊明受有傷害，乃由
    其與同仁將吳俊明送往高雄市立聯合醫院（前稱高雄市立大同醫院）救治，於同
    日三時五十分許，經醫師同意後將吳俊明帶返回前金分駐所，同時出院前醫師並
    由其收受醫師所交付一紙如公訴意旨所載之醫囑單及藥品之事實，惟矢口否認有
    何業務過失傷害犯行，辯稱：吳俊明帶回派出所後，因無法製作筆錄，伊就和同
    仁將吳俊明送到大同醫院做傷口縫合，拿一些藥和一張單子，就回派出所，並餵
    吳俊明吃一包藥後，伊就回家，藥和醫囑單就放在人犯留置的桌子，有很多同仁
    知道這件事等語，辯護人則以：（一）依證人即同所警員丁○○、甲○○、戊○
    ○於偵查中及本件審理時所證述之內容觀之，渠等均證述被告已將藥包及醫囑單
    放在桌上並向同仁表示要注意，被告已盡注意之義務（二）且被告並非主辦人員
    ，並不負戒護之責，被告於凌晨四時巡邏勤務下班後，所長並未指定被告任何勤
    務，自應由所內同仁處理（三）另被害人吳俊明之傷勢變化，並非一般員警可以
    判斷，且縱然及時送醫，亦無法避免死亡結果之發生，此分別有法醫研究所函文
    三紙在卷可參，故無論被告有無交接醫囑單及藥包，吳俊明均會死亡，從而被告
    並不負過失致死罪責等語資為被告辯護。
五、經查：
（一）被害人吳俊明於八十九年二月二十日凌晨二時十分許，在高雄市○○區○○路
      與自立路口附近，因涉嫌搶奪路人陳春香之財物，於得手逃逸時經路過該處之
      民眾王紹綱、李功皓、張輝東、張裕隆等人加以追捕，而於追捕途中，吳俊明
      為脫免逮捕，因車速過快，行至高雄市○○○路與六合二路口時，車身失控而
      不慎滑倒在地，致其受有頭後枕部約二公分長裂傷出血及臉部、四肢多處擦傷
      等傷害，而當時前金分駐所所長丙○○見狀即指示被告及其同仁陳漢逢將之送
      往高雄市立聯合醫院救，後因被害人吳俊明經醫治後狀況穩定，乃經由醫師同
      意後，由被告及其同仁領取許一紙如公訴意旨所載之醫囑單及藥品，將吳俊明
      帶返回前金分駐所，惟嗣後因吳俊明病情惡化於同日十六時二十九分許再度送
      醫急診之事實，除為被告所不否認外，亦分別經證人丙○○、陳漢逢、陳春香
      、王紹綱、李功皓、張輝東、張裕隆、高雄市立聯合醫院醫師蔡榮賓、連偉立
      等人分別於警訊、偵查中及本院審理時證述屬實，復有高雄市立聯合醫院病歷
      資料（八十九年度相字第三一○號相驗卷第十一頁至第十七頁）及八十九年四
      月十七日高市大醫歷字第一三八二號函文各一份（刑事卷第八十頁）在卷可稽
      ；再本件被害人吳俊明係因前開車禍，經送醫急診後，仍延至同年月二十四日
      十時四十分許因外傷性顱內出血不治死亡，亦據臺灣高雄地方法院檢察署檢察
      官督同法醫師相驗明確，並製有勘驗筆錄、解剖複驗紀錄（報告）、相驗報告
      書及相驗屍體證明書各一紙附卷可憑，是上開事實均堪認定。
（二）是基上所確定之事實，公訴人因此認被告有如三所示之過失因而致被害人死亡
      ，顯然係以被告若當時有將上開醫囑單及藥包交接予後班勤務警員，則可能被
      害人吳俊明即不會死亡所為之推論，惟查：
  １、本件於偵查中經公訴人將八十九年度他字第三五三號及八十九年度相字第三一
      ○號偵查卷宗，連同相關問題函請法務部法醫研究所鑑定結果係：「．．．，
      急性硬性腦膜上腔出血，會很快進行到昏迷，須緊急手術，除去血塊，引流血
      水。否則常會發生小腦疝脫，壓追腦幹致死。這過程須專業知識才查覺」，有
      該所九十年二月十九日法醫所九○理字第○二六二號函文一紙在可參（八十九
      年度他字第三五三號偵查卷第六一頁），顯然依上開函文所示，非具有專業醫
      學知識之警員，是否就算有上開所示醫囑單之參考，即能因此判斷何時應將被
      害人送醫，實足令人懷疑。然經本院就此再度函請該所鑑定後，其結果係：「
      ．．．，若將病人由警員照顧，就很難判定何時送醫，才是提前送醫，．．．
    ，按學理，於凌晨頭部外傷，即應留院觀察」，亦有該所九十二年六月十二日
      法醫理字第○九二○○○一六一三函一紙在卷足稽，則綜合上開法醫研究所鑑
      定之結果，可知就算被告將該醫囑單交接予後班勤務之警員，亦難判定何時應
      準確地將被害人送醫才是。
  ２、且經函詢為被告醫治之高雄市立聯合醫院有關被害人提前送醫之事項，經該院
      函覆之結果係：「查吳俊明君八十九年二月二十日下午四時三十分許，再度送
      至本院大同院區急診，當時已兩側瞳孔放大，深度昏迷已呈腦死狀態，住院加
      護病房至同年二月二十四日死亡出院，依第二次來院病情之嚴重情況，其死亡
      應屬可預期之結果」有該院九十二年四月二十四日高市聯醫病字第○九二○○
      ○二三八八號函一紙附卷可參（刑事卷第九三頁），足見被害人當時送醫時情
      況已相當危急，就此，另函請法醫研究所就同一事項鑑定之結果係：「若將吳
      俊明提前送醫，仍無法保證不死亡，因為中腦動脈出血」，有該所九十二年六
      月十二日法醫理字第○九二○○○一六一三函一紙附卷可參，顯然縱被告有如
      公訴人所指之過失，亦難避免死亡之結果之發生。
六、綜上所述，被告是否因未將該醫囑單交接予後班勤務警員，致後班勤務警員未能
    將被害人及時送醫，因而導致本件被害人死亡，尚未達於確信其為真實之程度，
    仍有合理之懷疑存在，實難僅以推測或擬制之方法，率爾認定被告涉有本件業務
    過失致死之犯行。此外，本院依職權調查證據結果，復查無其他積極證據足資證
    明被告涉有起訴書所載之犯行，依照上開說明，不能證明被告犯罪，自應為無罪
    判決之諭知。
據上論斷，應依刑事訴訟法第三百零一條第一項，判決如主文。
本案經檢察官劉河山到庭執行職務。
中      華      民      國      九十二      年    七    月    二十一    日
                                  臺灣高雄地方法院刑事第三庭
                                      法  官  楊  宗  翰
右正本證明與原本無異。
如不服本判決，應於判決送達後十日內，向本院提出上訴狀。
                                      書記官  陳  怡  真
中      華      民      國      九十二      年    七    月    二十三    日


司法院資訊處製作；財團法人民間司法改革基金會備份。
